臺灣新北地方法院民事裁定
110年度消債職聲免字第200號
聲  請  人  宋小萍  

相  對  人  日盛國際商業銀行股份有限公司

法定代理人  郭倍廷  


相  對  人  臺灣銀行股份有限公司

法定代理人  許志文  
代  理  人  林淑女  
            謝文祥  
上列當事人聲請消費者債務清理事件，本院裁定如下：
    主  文
聲請人宋小萍不免責。
    理  由
一、按法院為終止或終結清算程序之裁定確定後，除別有規定外
    ，應以裁定免除債務人之債務；法院裁定開始清算程序後，
    債務人有薪資、執行業務所得或其他固定收入，扣除自己及
    依法應受其扶養者所必要生活費用之數額後仍有餘額，而普
    通債權人之分配總額低於債務人聲請清算前2年間，可處分
    所得扣除自己及依法應受其扶養者所必要生活費用之數額者
    ，法院應為不免責之裁定。但債務人證明經普通債權人全體
    同意者，不在此限。消費者債務清理條例（下稱消債條例）
    第132條、第133條分別定有明文。揆其立法理由係為避免債
    務人濫用清算程序以獲免責，並敦促有清償能力者，利用薪
    資、執行業務所得或其他固定收入扣除必要費用後之餘額，
    清償債務而免責，爰以債務人聲請清算前2年間，可處分所
    得扣除自己及依法應受其扶養者所必要生活費用之數額為計
    算基礎，以為裁定免責之依據，進而保障債權人可受最低清
    償。又按債務人有下列各款情形之一者，法院應為不免責之
    裁定。但債務人證明經普通債權人全體同意者，不在此限：
    ㈠於7年內曾依破產法或本條例規定受免責。㈡故意隱匿、毀
    損應屬清算財團之財產，或為其他不利於債權人之處分，致
    債權人受有損害。㈢捏造債務或承認不真實之債務。㈣聲請清
    算前2年內，因消費奢侈商品或服務、賭博或其他投機行為
    ，所負債務之總額逾聲請清算時無擔保及無優先權債務之半
    數，而生開始清算之原因。㈤於清算聲請前1年內，已有清算
    之原因，而隱瞞其事實，使他人與之為交易致生損害。㈥明
    知已有清算原因之事實，非基於本人之義務，而以特別利於
    債權人中之一人或數人為目的，提供擔保或消滅債務。㈦隱
    匿、毀棄、偽造或變造帳簿或其他會計文件之全部或一部，
    致其財產之狀況不真確。㈧故意於財產及收入狀況說明書為
    不實之記載，或有其他故意違反本條例所定義務之行為，致
    債權人受有損害，或重大延滯程序。消債條例第134條亦定
    有明文。是法院為終止或終結清算程序之裁定確定後，除有
    消債條例第133條、第134條各款所定之情形者，法院應為不
    免責之裁定外，法院即應以裁定免除債務人之債務。
二、經查，本件聲請人前於民國109年6月16日向本院具狀聲請清
    算，嗣經本院於110年3月9日以109年度消債清字第127號裁
    定裁定開始清算程序，並命司法事務官進行清算程序，又經
    本院司法事務官以110年度司執消債清字第42號清算事件為
    執行，司法事務官認聲請人財產不敷清償消債條例第106條
    、第107條所定財團費用與財團債務，於110年6月28日函詢
    相對人就終止清算一事表示意見，均無人表示反對，嗣本院
    司法事務官於110年9月10日裁定終止清算程序，並於110年1
    0月18日確定在案等情，業據本院依職權調閱本院109年度消
    債清字第127號卷（下稱清算卷）、110年度司執消債清字第
    42號卷（下稱執行卷）核閱屬實，是依前揭法律規定，本院
    即應進行債務人應否免責之審理。
三、又本院前於111年1月18日以新北院賢民圓110年度消債職聲
    免字第200號函，通知全體債權人及聲請人就聲請人應否免
    責之事表示意見，全體債權人均具狀表示不同意聲請人免責
    。茲將債務人及債權人之意見分述如下：
　㈠聲請人表示：聲請人於清算程序開始後每月收入為新臺幣（
    下同）24,000元，必要支出數額為每月21,827元；聲請清算
    前2年總收入為552,000元，總支出為537,048元等語（見本
    院卷第61頁、第87至88頁、清算卷第21頁）。
  ㈡相對人日盛國際商業銀行股份有限公司表示：不同意聲請人
    免責。消債條例之立法目的係為兼顧債權人及債務人雙方利
    益，使限於經濟上困境之消費者得以清理債務，妥適調整雙
    方及其他利害關係人間之權利義務關係，保障債權人公平受
    償，並謀求消費者經濟生活之更生機會。為避免債務人濫用
    此制度，法院就債務人免責及復權應予嚴謹限制。本件聲請
    人聲請清算前2年之所得總額及支出總額分別為571,200元（
    計算式：23,800×24＝571,200元）、525,048元（計算式：21
    ,877×24＝525,048元），故聲請人聲請清算前2年可處分所得
    扣除自己及依法應受其扶養者生活費用之餘額為46,152元（
    計算式：571,200－525,048元＝46,152元），又本件清算程序
    債權人分配總額為0元，是聲請人有消債條例第133項不應免
    責事由等語（見本院卷第53至55頁）。
  ㈢相對人臺灣銀行股份有限公司表示：聲請人因前擔任聲請人
    子女之連帶保證人而欠款，如予免責，依消債條例第71條，
    對其子女顯失公平等語（見本院卷第79頁）。  
四、經查：
　㈠按法院裁定開始清算程序後，債務人有薪資、執行業務所得
    或其他固定收入，扣除自己及依法應受其扶養者所必要生活
    費用之數額後仍有餘額，而普通債權人之分配總額低於債務
    人聲請清算前2年間，可處分所得扣除自己及依法應受其扶
    養者所必要生活費用之數額者，法院應為不免責之裁定，消
    債條例第133條定有明文。從而，審認本件聲請人是否有消
    債條例第133條所定不應予免責之事由，即應符合「於清算
    程序開始後，債務人有薪資、執行業務所得或其他固定收入
    ，扣除自己及依法應受其扶養者所必要生活費用之數額後仍
    有餘額」及「普通債權人之分配總額低於債務人聲請清算前
    2年間，可處分所得扣除自己及依法應受其扶養者所必要生
    活費用之數額」此兩要件。經查，本件聲請人主張其於110
    年3月9日法院裁定開始清算程序後，於冠軍社區管理委員會
    擔任清潔員，每月收入為24,000元（見本院卷第61頁），此
    有聲請人提出之冠軍社區員工薪資表、在職證明書為證，並
    有本院依職權函詢所覆之勞動部勞工保險局111年1月24日保
    普生字第11110013330號函在卷可稽（見清算卷第79頁、本
    院卷第63頁、第59頁），應堪信實。
　㈡聲請人主張其自清算開始後每月必要生活支出為伙食費6,500
    元、手機900元、第四台500元、房租10,000元、管理費1,42
    7元、水電瓦斯1,500元、日常用品1,000元等項（見本院卷
    第86頁）。其中聲請人支出手機、房租、管理費部分，業據
    聲請人提出台灣大哥大電信費繳款通知、房屋租賃契約書、
    冠軍社區管理委員會收費收據等件為證（見清算卷第75至77
    頁、本院卷第71頁、第65頁），應堪信實；就水電瓦斯部分
    ，雖據聲請人提出台灣自來水股份有限公司水費通知單、台
    灣電力公司繳費通知單（繳費憑證）、欣泰石油氣股份有限
    公司天然氣費繳費通知單（見本院卷第75頁、第67至68頁、
    第69頁），惟據上開單據記載，聲請人每月水、電、瓦斯費
    用應分別為267元（計算式：534元÷2＝267）、229元（計算
    式：458元÷2＝229元）、139元（計算式：278元÷2＝139元）
    ，共計635元（計算式：267元＋229元＋139元＝635元），逾此
    部分應予剔除；又就第四台部分應為有線電視費，有線電視
    費之性質，核屬娛樂消費，難認為維持生活必要支出，亦應
    予剔除；至伙食費、日常用品費部分，雖未據聲請人提出相
    關單據為證，為衡以目前社會經濟消費情形，其所提列之數
    額，尚屬合理，應為可採。是本件聲請人每月必要生活支出
    為20,462元（計算式：6,500元＋900元＋10,000元＋1,427元＋6
    35元＋1,000元＝20,462元）。是以，本件聲請人清算開始後
    每月收入24,000元，於扣除必要生活費用20,462元後，尚有
    餘額，本件即應審酌有無消債條例第133條所定不免責之情
    形。
　㈢聲請人係於109年6月16日向本院聲請清算，經本院於110年3
    月9日裁定開始清算程序，已如前述。而本件全體債權人於
    本院110年度司執消債清字第42號清算執行程序中受分配之
    債權總額為0元等情，亦經本院調閱本件聲請人清算卷、執
    行卷查明無訛。又聲請人主張其於聲請清算前2年即自107年
    6月16日至109年6月15日之收入總額共計為552,000元，有聲
    請人提出之陳報狀、財產及收入狀況說明書、107年度、108
    年度綜合所得稅各類所得資料清單、冠軍社區員工薪資表、
    在職證明書在卷可稽（見本院卷第61頁、清算卷第21頁、第
    27至29頁、第79頁、第81頁），應堪信為真實；再聲請人主
    張其聲請清算前2年之必要生活費用支出共計為537,048元，
    即每月22,377元，包含交通1,000元、膳食6,500元、電信第
    四台費1,400元（手機900元、第四台網路500元）、租金10,
    000元、管理費1,427元、水電費1,050元、日用品1,000元。
    其中租金、管理費、水電費部分，業據聲請人提出房屋租賃
    契約書、冠軍社區管理委員會收費收據、台灣自來水股份有
    限公司水費通知單、台灣電力公司繳費通知單（繳費憑證）
    （見清算卷第75頁至77頁、第87頁、第95頁、第93頁）為證
    ，應為可採；又電信第四台費部分，雖據聲請人提出家和有
    線電視股份有限公司繳費單暨統一超商代收款專用繳款證明
    、台灣大哥大電信費繳款通知為證（見清算卷第85頁、第89
    頁），惟第四台費用應為有線電視費，有線電視費之性質，
    核屬娛樂消費，難認為維持生活必要之支出，而應予剔除，
    是本項必要支出應為900元；再就膳食、日用品部分，雖未
    據聲請人提出相關單據為證，惟衡以目前社會經濟消費情形
    ，其所提列之數額，尚屬合理，應為可採。依此，聲請人於
    聲請清算前2年每月生活必要支出應為21,877元（計算式：1
    ,000元＋6,500元＋900 元＋10,000元＋1,427元＋1,050元＋1,000
     元＝21,877元），總額為525,048元（計算式：21,877元×24
    ＝525,048元），逾上開數額部分，應予剔除。以聲請人聲請
    清算前2年收入總額552,000元扣除支出總額525,048元，餘
    額為26,952元，然本件普通債權人於清算程序中未受償，顯
    低於聲請人聲請清算前2年內可處分所得扣除必要生活費用
    之餘額，堪認聲請人符合消債條例第133條規定之要件，而
    有該條所定之不免責事由。
五、綜上所述，聲請人經法院為終止清算程序之裁定確定後，因
    有消債條例第133條所定之情形，復未經普通債權人全體同
    意其免責，揆諸首揭規定，本院應為不免責之裁定，爰裁定
    如主文。另聲請人因消債條例第133條之情形，受不免責之
    裁定確定後，倘繼續清償達該條規定之數額（即聲請清算前
    2年間可處分所得扣除自己及依法應受其扶養者所必要生活
    費用之餘額26,952元），且各普通債權人受償額均達其應受
    分配額時，得依消債條例第141條規定，再次聲請裁定免責
    ；或繼續清償達各普通債權人債權額之20％以上數額者，亦
    得依消債條例第142條規定再次聲請裁定免責。
中　　華　　民　　國　　111 　年　　6 　　月　　30　　日
                  民事第五庭  法  官　黃乃瑩
如不服本裁定，應於裁定送達後10日內，以書狀向本院提出抗告
，並繳納抗告費新臺幣1,000元。　　　　　　　
上為正本係照原本作成。
中　　華　　民　　國　　111 　年　　6 　　月　　30　　日
                              書記官　許宸和
編號 債權人 債權總額（新臺幣∕元） 公告債權比例 於清算執行程序中已受償金額 債務人依消債條例第133條規定所應清償之最低數額（即26,952元×公告債權比例） 消債條例第142調所定債權額20％） 1 日盛國際商業銀行股份有限公司 532,728 93.97％ 0 25,327 106,546 2 臺灣銀行股份有限公司 34,193 6.03％ 0 1,625 6,839 備註： 本附表債權總額欄所示數額及公告債權比例欄，係依本院110年度司執消債清字第42號清算事件110年4月20日公告之債權表為據。